【裁判字號】    96,上,876
【裁判日期】    971119
【裁判案由】    租佃爭議
【裁判全文】
臺灣高等法院民事判決                   96年度上字第876號
上  訴  人  戊○○
訴訟代理人  張迺良律師
            李振華律師
            呂傳勝律師
被上訴人    祭祀公業謝福廣
法定代理人  丙○○
訴訟代理人  歐龍山律師
上列當事人間請求租佃爭議事件，上訴人對於中華民國96年7月
31日臺灣桃園地方法院95年度訴字第1621號第一審判決提起上訴
，本院於97年11月5日言詞辯論終結，判決如下：
    主  文
上訴駁回。
第二審訴訟費用由上訴人負擔。
    事實及理由
一、按「出租人與承租人間因耕地租佃發生爭議時，應由當地鄉
    （鎮、市、區）公所耕地租佃委員會調解；調解不成立者，
    應由直轄市或縣（市）政府耕地租佃委員會調處；不服調處
    者，由直轄市或縣（市）政府耕地租佃委員會移送該管司法
    機關，司法機關應即迅予處理，並免收裁判費用」，「前項
    爭議案件非經調解、調處，不得起訴」，耕地三七五減租條
    例第26條第1項、第2項前段定有明文。本件耕地租約之爭議
    曾由上訴人聲請桃園縣八德市公所耕地租佃委員會調解、桃
    園縣政府耕地租佃委員會調處，均未能成立，而由桃園縣政
    府以95年10月2日府地用字第0950293213號函送原審審理（
    見原審卷第1頁），依上揭法律規定，核無不合，合先說明
    。
二、按祭祀公業已於民國97年7月1日施行，依同條例第21條、第
    22條規定，凡在同條例施行前已存在之祭祀公業，應向或視
    為已向主管機關申報登記為祭祀公業法人，經登記後即享有
    權利或負擔義務之能力，若尚未登記為法人者，依最高法院
    20年上字第1924號判例，雖不得認為法人，仍不失為非法人
    團體。茲查被上訴人尚未為法人登記，應按非法人團體之例
    記載之，爰先予更正。
三、上訴人主張：上訴人生父謝清與上訴人養母謝景係兄妹關
    係，謝景未出嫁，與謝清為同財共居之家長、家屬關係。
    謝景為延續其香火，於民國41年4月29日收養上訴人，惟仍
    與謝清同財共居，故上訴人於被收養後仍與生父共同生活
    。謝清前於38年6月20日以家長之身分代表全家與祭祀公
    業謝福廣之管理人謝湖祿就其所有如原判決附表1所示之土
    地，簽訂三七五租約（下稱系爭三七五租約），嗣因土地重
    劃而變更如原判決附表2所示土地即坐落桃園縣八德市○○
    段489、506、479、479-1、479-2、522、523、523-1、523
    -2、524號土地（下稱系爭土地）。租約其內雖載明489地號
    土地租金每年租穀2607台斤，其餘無租，即全部6筆土地（
    分割後增為10筆），只以489地號計租，租賃關係仍存在。
    蓋因承租之始，僅系爭489地號土地為農田，其餘土地除有
    祭祀公業之祠堂、祖墳及少許派下員房舍外，均為荒煙蔓草
    之地，謝清承租後，即帶領家人種植相思樹等雜木。當時
    之所以未另計租，乃因屬不毛之地，無計租之標準，故而一
    同以系爭489地號土地計租。謝清於58年8月16日去世，系
    爭土地即由上訴人從事耕作迄今，其餘繼承人亦同意由上訴
    人一人繼承系爭三七五租約，惟上訴人多次向被上訴人請求
    變更系爭三七五租約，迄未獲置理。又原判決附表2編號5所
    示即479-2地號土地業經政府徵收發放補償金新台幣（下同
    ）186萬6568元，上訴人依平均地權條例第11條之規定得領
    取請求1/3即62萬2189元，詎上訴人前往桃園縣政府領取時
    竟遭被上訴人阻撓，且委任律師發函終止系爭三七五租約，
    上訴人在私法上地位，即有受侵害之危險，自有受確認判決
    之法律上利益。為此訴請確認兩造間就原判決附表2所示土
    地之耕地三七五租約關係存在，被上訴人應會同上訴人將前
    開耕地三七五租約承租人名義辦理變更登記為上訴人，並不
    得阻撓上訴人領取原判決附表2編號5所示土地之徵收補償金
    62萬2189元。原審為上訴人全部敗訴之判決，上訴人不服提
    起上訴，其上訴聲明：(1)原判決廢棄。(2)確認上訴人與被上
    訴人間就原判決附表2所示土地之耕地三七五租約關係存在
    。(3)被上訴人應會同上訴人辦理原判決附表2所示土地之耕
    地三七五租約承租人名義變更登記為上訴人，並不得阻撓上
    訴人領取附表2編號5所示土地之徵收補償金62萬2189元。
四、被上訴人則以：系爭土地中除489地號土地為耕地、計租外
    ，其餘均非屬農地，而「無租」，而謝清及謝員死亡後，
    上訴人事實上僅在489地號1筆土地種植稻作，歷來亦僅支付
    489地號土地之租金，且該地號土地亦有部分荒廢經被上訴
    人收回供祭祀公業派下員停車使用，並減少租金，依耕地三
    七五減租條例第16條第1、2項之規定意旨，承租人所承租之
    耕地，苟有一部份未自任耕地，無論係轉租、出借他人，變
    更用途或任其荒蕪，全部租約均為無效，並當然向後失其效
    力。其餘之506、479、479-1、479-2、522、523、523-1、
    523-2、524地號9筆土地既無付租，亦非農地、謝清及上
    訴人又未自任耕作種植農作物，更且未經被上訴人同意、擅
    自在上開土地上搭蓋鐵皮屋、水泥磚造樓房，自無三七五耕
    地租約之存在。況上列9筆土地上所生長之雜木顯係自然生
    成之雜木，上訴人稱其上雜木係伊帶家人所種植，顯非事實
    。又上訴人自承系爭土地中522地號土地建有祭祀公業其他
    派下員之房屋，則該土地顯非上訴人占有使用，是被上訴人
    否認其上現有之二排蔬菜為上訴人所種植。系爭479-2地號
    ，並非耕地，上訴人未耕作亦不曾付租，則既無耕地租賃關
    係，該地之徵收補償費，上訴人並無主張領取之權利等語資
    為抗辯。其答辯聲明：上訴駁回。
五、查謝清為上訴人之生父，而上訴人於41年4月29日由謝清
    之胞姐謝景收養，謝清則於58年8月16日去世。又謝清
    於38年6月20日以其個人名義與祭祀公業謝福廣之管理人
    謝湖祿，就祭祀公業所有位在桃園縣八德市○○段489、506
    、479、522、523、524地號土地，簽訂系爭三七五租約，並
    載明系爭489地號土地租金每年租穀2607台斤，其餘無租。
    上開土地嗣分割重劃為同地段489、506、479、479-1、479-
    2、522、523、523-1、523-2、524號土地。其後系爭489地
    號土地經被上訴人收回一部份自用，並減租為每年2000台斤
    。而系爭土地使用狀況分別為：系爭489地號土地，地目
    田，土地現部分由上訴人種植稻作，部分未種植農作物，由
    被上訴人收回作為停車場供祭祀公業派下員停放汽車使用。
    系爭479地號土地，地目原，土地部分係被上訴人祭祀公
    業祖先之墳墓，其餘部分為雜木林。系爭479-1地號，地
    目原，土地全部鋪設水泥，部分土地由上訴人建造鐵皮房屋
    及放置木造之廢棄攤架及雜物、農具。系爭479-2地號，
    地目原，土地部分為柏油道路，其餘大部分為雜木及雜草，
    並堆置垃圾及廢棄木板。系爭523、523-1地號，地目林，
    土地部分為柏油道路，大部分為雜木雜草，並堆置垃圾及廢
    棄木板。系爭523-2地號，地目林，部分係新生路，部分
    為雜木雜草並堆置廢棄物。系爭506地號，地目建，土地
    上建有祭祀公業其他派下員之三合院房屋，房舍四周為雜木
    。系爭522地號，地目田，土地上建有祭祀公業其他派下
    員鐵皮房屋，房屋基地以外之小部分土地由其他派下員種植
    二排蔬菜，其餘空地荒廢。系爭524地號，地目建，土地
    上建有祭祀公業之祠堂及金亭，其餘空地為水泥地面，供祭
    祀公業派下員祭祀及停車使用。而系爭479-2地號土地業經
    桃園縣政府分別以94年7月15日府地權字第09401959287號函
    、94年8月29日府地權字第0940236336號函公告徵收，其徵
    收補償費62萬2189元現仍由台灣土地銀行桃園分行「桃園縣
    政府─土地徵收補償費301專戶」保管中。上開各情為兩造
    所不爭執（見原審卷第182、183頁），並有私有耕地租約登
    記申請書、台灣省桃園縣八宵字第39號私有耕地租約、戶籍
    謄本、桃園縣政府95年2月8日府地權字第0950035109號函足
    憑（見本院卷第153頁、原審卷第12、13、46至84、89、90
    頁），並據原審勘驗現場無訛，有勘驗筆錄、照片及複丈成
    果圖可稽（見原審卷第99至106、131、134、135、167至177
    頁）。
六、上訴人主張伊就系爭土地與被上訴人間有三七五租約關係存
    在，被上訴人則予否認，並以前詞置辯。經查：
(一)謝清於38年6月20日與被上訴人簽訂之私有耕地租約固載明
  系爭489地號土地租金每年租穀2607台斤，其餘無租。惟查其
  所載租賃標的則包含重劃前桃園縣八德市○○段489、506、4
  79、522、523、524地號等6筆土地，足見前開租金確為該6筆
  土地租賃之對價，至以489地號土地計算每年租穀2607台斤，
  其餘土地列明租穀，僅屬租金計價方式。被上訴人以系爭489
  地號以外之5筆土地記載無租即謂該5筆土地非屬耕地租賃範圍
  ，尚無可採。
(二)按承租人應自任耕作，並不得將耕地全部或一部轉租於他人。
  承租人違反前項規定時，原訂租約無效，得由出租人收回自行
  耕種或另行出租。耕地三七五減租條例第16條第1項、第2項定
  有明文。所謂耕作，指目的在定期（按季、按年）收獲而施人
  工於他人土地以栽培農作物而言（最高法院63年台上字第1218
  號判例參照）；至不自任耕作，則兼指承租人無正當理由不自
  耕作而任其荒蕪而言。最高法院79年度台上字第2769號裁判亦
  同採此見解。而前開原訂租約無效規定，係指承租人違反不自
  任耕作或轉租之限制時，原訂租約無待另為終止表示，當然向
  後失其效力，租賃關係因而歸於消滅而言，最高法院著有80年
  台再字第15號判例。又租約無效與否，係以租約所訂之土地全
  部為準；如同一租約內有多筆土地，承租人將其中一筆或數筆
  轉租他人或不自任耕作者，原訂租約全部為無效，其未轉租他
  人或尚自任耕作部分之土地，亦失其租賃依據，出租人得就該
  未轉租或自任耕作部分之土地并請求收回，最高法院73年度台
  上字第112號判決即同此見解，足供參酌。
(三)查系爭479地號土地部分係被上訴人祭祀公業祖先之墳墓，其
  餘部分為雜木林。479-1地號全部鋪設水泥，部分土地由上訴
  人建造鐵皮房屋及放置木造之廢棄攤架及雜物、農具。479-2
  地號部分為柏油道路，其餘大部分為雜木及雜草，並堆置垃圾
  及廢棄木板。523、523-1地號部分屬柏油道路，大部分為雜木
  雜草，並堆置垃圾及廢棄木板。523-2地號部分係新生路，部
  分為雜木雜草並堆置廢棄物。522地號其上建有祭祀公業其他
  派下員鐵皮房屋，房屋基地以外之小部分土地由其他派下員種
  植二排蔬菜，其餘空地荒廢。此為兩造所不爭執，並經原審勘
  驗屬實，有勘驗筆錄、照片及複丈成果圖可稽（見原審卷第99
  至106、131、134、135、167至177頁）。
(四)參以證人辛○○於本院證稱：系爭土地部分位於祭祀公業祖堂
  後山，現已亂七八糟，其上堆置垃圾，野生林木雜生，大小不
  一，83年間並有人在雜木林放置廢輪胎、養雞。因該野生雜木
  林位於祖墳後面，愈是茂盛表示家族愈是興旺，故家族裡面沒
  有人敢砍那裡的樹等語（見本院卷第69頁）。證人己○○並證
  稱：從未見過有人在系爭土地之雜木林上墾殖或砍伐，而祖墳
  旁之空地地面坑坑洞洞，無法曬穀，亦從未見過有人在該處曬
  穀，有時遭人堆置保力龍等雜物或廢棄家具，未堆放雜物時則
  已長草等語（見本院卷第70頁）。證人庚○○證稱十年前即未
  再見有人在祖墳旁之空地曬穀，地面上已長草，所以沒有人在
  上面曬穀（見本院卷第71頁）。證人丁○○則證稱伊擔任祭祀
  公業代表11年來，從未見有人整理、種植或砍伐系爭土地上之
  雜木林，祖墳旁之空地已長草，有時甚至長到一般人之大腿高
  度。另證人丁○○、乙○○均證稱目前農民均賣溼的稻穀，已
  不自行曬穀（見本院卷第72、73頁）。證人乙○○並證稱不知
  系爭土地上之樹林何時種植或由何人種植，因樹林並無人在管
  理，小時家裡困難，就去樹林檢柴燒水（見本院卷第74頁）。
  證人甲○○復證稱上訴人從未向伊要過相思樹苗種植，僅有時
  會去樹林裡砍小樹枝來燒水煮東西，但不會整棵砍等語（見本
  院卷第75頁）。足見上訴人已多年未使用479-1地號之水泥地
  進行曬殼，而系爭479地號祖墳旁之雜木林、系爭523、523-1
  、523-2地號土地上之雜木、雜草均非謝清或上訴人所種植
  ，且523、523-1、523-2等3筆土地在10餘年前即堆置垃圾、廢
  棄輪胎、家具等雜物，上訴人顯有不自任耕作而任其荒蕪情事
  。揆諸前揭說明，系爭土地之三七五租約於上訴人不自任耕作
  時即已全部無效，無待被上訴人另為終止契約之表示。
(五)系爭三七五租約於斯時既已無效，上訴人自無從請求被上訴人
  會同其辦理變更系爭耕地三七五租約之承租人名義。且系爭
  479-2地號土地於94年間經桃園縣政府公告徵收時，因系爭三
  七五租約已屬無效，上訴人自不具耕地承租人身分，其主張為
  耕地承租人，得依平均地權條例第11條規定，領取該補償費62
  萬2189元云云，於法亦有未合。
七、從而，上訴人請求確認兩造間就原判決附表2所示土地（該
    附表編號4之地號479，應為479-1之誤，爰予更正）之耕地
    三七五租約關係存在，被上訴人應會同上訴人辦理前開土地
    之耕地三七五租約承租人名義變更登記為上訴人，並不得阻
    撓上訴人領取附表2編號5所示土地之徵收補償金62萬2189元
    ，洵屬無據，不應准許。原審為上訴人敗訴之判決，並無不
    合。上訴意旨指摘原判決不當，求予廢棄改判，為無理由，
    應予駁回。
八、據上論結，本件上訴為無理由，依民事訴訟法第449條第1項
    、第78條，判決如主文。
中    華    民    國    97    年    11    月    19    日
                    民事第一庭
                        審判長法  官  張耀彩
                              法  官  林金吾
                              法  官  盧彥如
正本係照原本作成。
如不服本判決，應於收受送達後20日內向本院提出上訴書狀，其
未表明上訴理由者，應於提出上訴後20日內向本院補提理由書狀
（均須按他造當事人之人數附繕本）上訴時應提出委任律師或具
有律師資格之人之委任狀；委任有律師資格者，另應附具律師資
格證書及釋明委任人與受任人有民事訴訟法第466條之1第1項但
書或第2項（詳附註）所定關係之釋明文書影本。
中    華    民    國    97    年    11    月    19    日
                              書記官  鄭兆璋
附註：
民事訴訟法第466條之1（第1項、第2項）：
對於第二審判決上訴，上訴人應委任律師為訴訟代理人。但上訴
人或其他法定代理人具有律師資格者，不在此限。
上訴人之配偶、三親等內之血親、二親等內之姻親，或上訴人為
法人、中央或地方機關時，其所屬專任人員具有律師資格並經法
院認為適當者，亦得為第三審訴訟代理人。


司法院資訊處製作；財團法人民間司法改革基金會備份。
